---
title: 'PRAC2: Neteja i anàlisi de les dades'
author: "Marc Ferrer Margarit (mferrermargarit@uoc.edu) i Marc Ramos Bruach (mramosbru@uoc.edu)"
date: "5/15/2021"
output:
  html_document: default
  pdf_document: default
---


# 1. Descripció del dataset. Perquè és important i quina pregunta/problema pretén respondre? (0.5) (MF)

El dataset que farem servir per a aquesta pràctica conté els retards i cancel·lacions dels vols 2015 que surten de l'aeroport de San Francisco. Normalment els motius principals dels retards de vol són relacionats amb el temps, però en alguns casos també hi ha retards de vols relacionats amb les companyies aèries o aeroports. Aquest document examina i mostra les causes de retard i cancel·lació en diversos aspectes. Així doncs aquest dataset és important per saber quines són les principals causes dels retards que s'hi han produït durant el 2015.

Les preguntes que volem respondre amb aquest dataset són quins dies de la setmana els quals es produeixen més retards, quines aerolínies són les tenen els retards i veure si la distància dels vols influeix en els retards que es produeixen.

Aquest dataset ha sigut obtingut a partir d'una pràctica anterior realitzada durant el màster de Data Sciene de la UOC. També es pot obtenir el dataset complet, amb totes les dades dels vols (aprox. 600 MB) al següent enllaç: https://www.kaggle.com/usdot/flight-delays?select=flights.csv

# 2. Integració i selecció de les dades d’interès a analitzar. (0.5) (MF)

Per veure les dades que conté el dataset el carregarem i mostrarem les columnes que conté i la mida del dataset:

```{r}
flights <- read.csv("../data/flights.csv")
str(flights)
```

Com podem veure tenim 28 columnes i un total de 145.592 dades en el dataset obtingut. També podem veure quines són les dades que conté el nostre dataset. Com que volem veure els retards o problemes que poden haver-hi, les causes i en quines aerolínies només cal que seleccionem aquelles columnes que ens proporcionin aquesta informació. En aquest cas serien:

```{r}
col_interest = c(
  "DAY_OF_WEEK",
  "AIRLINE",
  "DEPARTURE_DELAY",
  "ARRIVAL_DELAY", 
  "DISTANCE"
)
print(col_interest)
```

Amb aquestes dades ja podem fer un anàlisi complet per tal de donar resposta a les preguntes proposades.

```{r}
flights <- subset(flights, select=col_interest)
```


# 3. Neteja de les dades. (2) (MR)

## 3.1. Les dades contenen zeros o elements buits? Com gestionaries aquests casos? (1)

Amb R és fàcil veure si tenim valors buits (NA) dins les nostres dades:
```{r}
colSums(is.na(flights))
```
Veiem alguns valors buits en la variable `ARRIVAL_DELAY`. Hi ha vàries estratègies per a resoldre problemes amb els elements buits, una tècnica eficaç és aplicar la funció kNN amb la qual omplirem els buits fent servir informació de *k* veïns més propers. Aquesta opció escollida es basa en que les variables del nostre dataset guarden certa relació i no són completament independents. Tindrem així uns valors aproximats als esperats que és millor que tenir-ne de buits.

```{r}
suppressWarnings(suppressMessages(library(VIM)))
flights$ARRIVAL_DELAY = kNN(flights)$ARRIVAL_DELAY
colSums(is.na(flights))
```

Veiem que no tenim valors buits en les variables conflictives.


## 3.2. Identificació i tractament de valors extrems. (1)

Començarem amb estadística descriptiva bàsica fent ús del summary que ens proporciona R. Aquí podem veure els valors màxims i mínims de cada variable.

```{r}
summary(flights)
```
D'aquí veiem alguns casos interessants, volem veure els que tenen mínims i màxims que s'allunyen clarament dels quartils (1r i 3r). Amb un boxplot podrem veure quants valors són extrems dins d'aquestes variables.

```{r echo=TRUE, fig.show="hold", out.width="50%"}
boxplot(flights$DEPARTURE_DELAY, main="Departure delay")
boxplot(flights$ARRIVAL_DELAY, main="Arrival delay")
```

Amb un gràfic de caixes podem veure clarament si tenim *outliers* o valors extrems a les dades. R representa els valors extrems com a cercles més enllà del rang interquartil. Aquests valors són normals ja que pot ser que els vols hagin tingut gran retards. La raó per la qual quasi no podem veure la caixa (a prop de zero) és perquè la gran majoria de vols no tenen retard i els outliers coincideixen amb els vols que en tenen.

# 4. Anàlisi de les dades. (2.5) (MR)

## 4.1. Selecció dels grups de dades que es volen analitzar/comparar (planificació dels anàlisis a aplicar). (0.5)

- Com volem analitzar el retard, considerarem que els vols han tingut retard si la suma del retard de sortida més el d'arribada supera els 10 minuts.

```{r}
flights$TOTAL_DELAY = flights$DEPARTURE_DELAY + flights$ARRIVAL_DELAY
flights <- within(flights, { 
  DELAYED <- NA
  DELAYED[TOTAL_DELAY > 10] <- 1
  DELAYED[TOTAL_DELAY <= 10] <- 0
   } 
)
```

- Analitzarem els vols també per aerolinia i per dia de la setmana. Categoritzem les variables.

```{r}
flights$AIRLINE = factor(flights$AIRLINE)
flights$DAY_OF_WEEK = factor(flights$DAY_OF_WEEK)
levels = c("Mon", "Tue", "Wed", "Thu", "Fri", "Sat", "Sun")
levels(flights$DAY_OF_WEEK) <- levels

flights$DELAYED = factor(flights$DELAYED)
levels = c("No", "Yes")
levels(flights$DELAYED) <- levels
str(flights)
```

- Separarem en grups de vols llargs (més de 500 mi) de vols curts (menys de 500 mi).

```{r}
long_index = flights$DISTANCE > 500
flights.long = flights[long_index,]
flights.short = flights[-long_index,]
```


## 4.2. Comprovació de la normalitat i homogeneïtat de la variància. (1)

Per fer la comprovació de la normalitat de les dades un dels mètodes més habituals és fer servir la funció de Shapiro-Wilk. Mirem en eles variables numèriques:

```{r}
shapiro.test(flights.long[c(1:5000), "TOTAL_DELAY"])
shapiro.test(flights.long[c(1:5000), "DISTANCE"])
shapiro.test(flights.long[c(1:5000), "DAY_OF_WEEK"])
shapiro.test(flights.long[c(1:5000), "AIRLINES"])

shapiro.test(flights.short[c(1:5000), "TOTAL_DELAY"])
shapiro.test(flights.short[c(1:5000), "DISTANCE"])
shapiro.test(flights.short[c(1:5000), "DAY_OF_WEEK"])
shapiro.test(flights.short[c(1:5000), "DAY_OF_WEEK"])
```

Aquest test és més restrictiu que el test de Kolmogorov-Smirnov. Només podem presentar 5000 mostres en el test. Com el p valor que resulta és inferior a 0.05 es rebutja l'hipòtesi nul·la i considera que la distribució no és normal.

Veiem el test de l'homoscedasticitat per asegurar igualtat de variàncies. Aplicarem el test de Fligner-Killeen, que es tracta de l’alternativa no paramètrica, utilitzada quan les dades no compleixen amb la condició de normalitat.

```{r}
fligner.test(TOTAL_DELAY~DISTANCE, data  = flights.long)
fligner.test(TOTAL_DELAY~DAY_OF_WEEK, data  = flights.long)

fligner.test(TOTAL_DELAY~DISTANCE, data  = flights.short)
fligner.test(TOTAL_DELAY~DAY_OF_WEEK, data  = flights.short)
```
Atès que les proves resulten en un p-valor inferior al nivell de significació (< 0,05), es rebutja la hipòtesi nul·la d’homoscedasticitat i es conclou que les variables presenta variàncies estadísticament diferents per als diferents grups de spray.

## 4.3. Aplicació de proves estadístiques per comparar els grups de dades. En funció de les dades i de l’objectiu de l’estudi, aplicar proves de contrast d’hipòtesis, correlacions, regressions, etc. Aplicar almenys tres mètodes d’anàlisi diferents. (1)

# 5. Representació dels resultats a partir de taules i gràfiques. (2) (MF)

# 6. Resolució del problema. A partir dels resultats obtinguts, quines són les conclusions? Els resultats permeten respondre al problema? (0.5) (MR)

# 7. Codi: Cal adjuntar el codi, preferiblement en R, amb el que s’ha realitzat la neteja, anàlisi i representació de les dades. Si ho preferiu, també podeu treballar en Python. (2) (MF)